---
title: "Fizyka 2"
author:
- Krzysztof Łopatowski
- Aleksander Wiśniewski
- Krzysztof Woźniak
date: "`r format(Sys.time(), '%d %B %Y')`"
output:
  pdf_document: default
  html_document:
    df_print: paged
  word_document: default
subtitle: Laboratorium 1
---

```{r setup, include=FALSE}
knitr::opts_chunk$set(echo = TRUE)
library(readxl)
library(ggplot2)
library(knitr)
library(kableExtra)
options(OutDec= ",")
```
   
# Wstęp

## Przedmiot badań

Laboratorium miało dwa przedmioty badań:

1. Obliczenie objętości walca i prostopadłościanu wraz z niepewnościami wyników przy użyciu **suwmiarki** i **mikrometru**.

2. Wyznaczanie zmieniających się napięć i natężeń prądu na opornikach w obwodzie elektrycznym przy wykorzystaniu **woltomierza**, **amperomierza** i **zasilacza laboratoryjnego**.

## Cel badań

Głównym celem badań była weryfikacja prawa Ohma oraz oswojenie się z metodami pomiaru.

## Teoria

Rozważane przez nas zagadnienie to prąd w obwodzie elektrycznym i zależność między spadkiem napięcia na oporniku a natężeniem prądu płynącego przez układ. Zależność nazywana **prawem Ohma** mówi, że stosunek napięcia do natężenia prądu jest stały: $\frac{U}{I}=const$. Stosunek ten nazywamy oporem elektrycznym: $R=\frac{U}{I}$.

Do pomiaru płynącego prądu stosuje się amperomierz, który podłącza się do obwodu szeregowo. Do zmierzenia spadku napięcia na oporniku wykorzystuje się woltomierz, który podłącza się równolegle. Amperomierz powinien charakteryzować się bardzo niskim oporem wewnętrznym, natomiast dla woltomierza powinno zachodzić $R_v\to\infty$

Istotnym zagadnieniem pierwszego laboratorium jest wyznaczanie niepewności pomiarowej: w kontekście obliczeń suwmiarką/mikrometrem, ale też w kontekście wyliczeń oporów. Wyróżniamy dwie metody obliczania niepewności pomiaru:

1. Obliczenie niepewności pomiaru **metodą typu A** polega na wyliczeniu niepewności w oparciu o analizę statystyczną, np. przez metodę najmniejszych kwadratów

2. Obliczenie niepewności pomiaru **metodą typu B**: czyli każda metoda inna niż typu A. Zwykle w oparciu o dane o sprzęcie, np. niepewność wzorcowania, czy też niepewność eksperymentatora.

```{r, results='asis', echo=FALSE}
cat("\\newpage")
```

# Układ eksperymentalny

1. W pierwszej części laboratorium do badania różnych wielkości w prostpadłościanie i walcu użyto suwmiarki oraz mikrometru.
Dokładność suwmiarki i mikrometru wynosiły odpowiednio 0,02mm i 0,01mm. 
W obu przypadkach niepewność eksperymentatora przyjęto jako połowę niepewności wzorcowania. 
\newline
\newline
Długość i szerokość prostopadłościanu, rzędu kilku centymetrów, mierzone były za pomocą suwmiarki. 
Wysokość prostopadłościanu mierzona była za pomocą mikrometru.
\newline
\newline
Bryła wcześniej nazywana jako walec miała kształt walca z wywierconym mniejszym walcem w środku.
Celem eksperymentu było wyliczenie objętości tej bryły, dlatego mierzone były za pomocą suwmiarki: wysokość walca zewnętrznego ($H$), wysokość walca wewnętrznego ($h$), średnica walca wewnętrznego ($d$), średnica walca zewnętrznego ($D$). 
Formuła na objętość matematycznego modelu bryły to $$V = \frac{\pi}{4}(D^2H - d^2h)$$

2. Drugim celem laboratorium były eksperymenty z obwodami elektrycznymi. 
Wykorzystano płytkę z obwodem, do której można było podłączać zasilanie, woltomierz oraz amperomierz. 
Używanym woltomierzem był miernik uniwersalny **UM-112B**. 
Do zliczania natężenia używano cyfowego miernika uniwersalnego **METEX M-3800**. 
Model zasilacza to **DF1730SL5A**. 
\newline
\newline
W ramach eksperymentu mierzone były napięcia i natężenia na czterech opornikach. 
Na trzech opornikach wykonano po jednym pomiarze, a na czwartym 10 pomiarów. 
Pomiary na czwartym oporniku wyglądały następująco: na początku staraliśmy się ustawić zasilaczem natężenie prądu przepływającego przez opornik tak, aby amperomierz wskazywał 60mA. 
Sprawdzono wtedy spadek napięcia na oporniku przy pomocy woltomierzu. 
W każdym kolejnym pomiarze starano się osiągać natężenie prądu o ~6mA mniejsze i ponownie sprawdzano napięcie.

# Dane eksperymentalne

```{R, echo=FALSE}
pomiar_prost_h <- read_excel("data.xlsx", "prost_h")


pomiar_prost_h <- data.frame(pomiar_prost_h["lp."],
                            pomiar_prost_h["h"],
                            check.names = FALSE)

colnames(pomiar_prost_h) <- c("lp.", "Wysokość ($mm$)")

kable(pomiar_prost_h, format = "latex", escape = FALSE, align = 'c', caption = "Wysokość prostopadłościanu") %>%
   kable_styling(position = "center", latex_options = c("striped", "HOLD_position")) 

ggplot(pomiar_prost_h, aes(x=`Wysokość ($mm$)`)) + geom_histogram(binwidth = 0.01, color="darkblue", fill="lightblue") + 
   labs(title='Histogram pomiarów wysokości prostopadłościanu',x='Wysokość [mm]', y = 'Częstość')  +
   theme(plot.title = element_text(hjust = 0.5))
```

```{R, echo=FALSE}
pomiar_ab <- read_excel("data.xlsx", "prost_ab")


tabela_pomiar <- data.frame(pomiar_ab["lp."],
                            pomiar_ab["a"],
                            pomiar_ab["b"],
                            check.names = FALSE)

colnames(tabela_pomiar) <- c("lp.", "Bok a ($cm$)", "Bok b ($cm$)")

kable(tabela_pomiar, format = "latex", escape = FALSE, align = 'c', caption = "Boki a i b prostopadłościanu") %>%
   kable_styling(position = "center", latex_options = c("striped", "HOLD_position")) 
```

```{R, echo=FALSE}
pomiar_RHr <- read_excel("data.xlsx", "walec_RHr")


tabela_pomiar <- data.frame(pomiar_RHr["lp."],
                            pomiar_RHr["R"],
                            pomiar_RHr["H"],
                            pomiar_RHr["r"],
                            check.names = FALSE)

colnames(tabela_pomiar) <- c("lp.", "R ($cm$)", "H ($cm$)", "r ($cm$)")

kable(tabela_pomiar, format = "latex", escape = FALSE, align = 'c', caption = "Wymiary R, H i r walca") %>%
   kable_styling(position = "center", latex_options = c("striped", "HOLD_position")) 
```

```{R, echo=FALSE}
pomiar_h <- read_excel("data.xlsx", "walec_h")


tabela_pomiar <- data.frame(pomiar_h["lp."],
                            pomiar_h["h"],
                            check.names = FALSE)

colnames(tabela_pomiar) <- c("lp.", "h ($cm$)")

kable(tabela_pomiar, format = "latex", escape = FALSE, align = 'c', caption = "Wysokość walca wewnętrzenego") %>%
   kable_styling(position = "center", latex_options = c("striped", "HOLD_position")) 
```

```{R, echo=FALSE}
pomiar_R4 <- read_excel("data.xlsx", "R4")


tabela_pomiar <- data.frame(pomiar_R4["lp."],
                            pomiar_R4["U"],
                            pomiar_R4["I"],
                            pomiar_R4["ZU"],
                            pomiar_R4["ZI"],
                            check.names = FALSE)

colnames(tabela_pomiar) <- c("lp.", "U ($V$)", "I ($mA$)", "Zakres U ($V$)", "Zakres I ($mA$)")

kable(tabela_pomiar, format = "latex", escape = FALSE, align = 'c', caption = "Opornik R4") %>%
   kable_styling(position = "center", latex_options = c("striped", "HOLD_position")) 
```

```{R, echo=FALSE}
pomiar_R123 <- read_excel("data.xlsx", "R123")


tabela_pomiar <- data.frame(pomiar_R123["lp."],
                            pomiar_R123["Opor"],
                            pomiar_R123["U"],
                            pomiar_R123["I"],
                            pomiar_R123["ZU"],
                            pomiar_R123["ZI"],
                            check.names = FALSE)
tabela_pomiar <- cbind(tabela_pomiar, pomiar_R123["U"]/(pomiar_R123["I"]/1000))
tabela_pomiar <- cbind(tabela_pomiar, c(0.03, 0.03, 0.01))
tabela_pomiar <- cbind(tabela_pomiar, c(0.6112, 0.08865, 0.04805))

colnames(tabela_pomiar) <- c("lp.", "Opornik" ,"U ($V$)", "I ($mA$)", "Zakres U ($V$)", "Zakres I ($mA$)", "Opór ($\\Omega$)", "Niepewność U ($V$)", "Niepewność I ($mA$)")

tabela_pomiar[, 3:9] <- round(tabela_pomiar[, 3:9], 2)

kable(tabela_pomiar[, -1], format = "latex", escape = FALSE, align = 'c', caption = "Oporniki R1, R2, R3") %>%
   kable_styling(position = "center", latex_options = c("striped", "HOLD_position")) %>%
   column_spec(column = 7:8, width = "2.5cm") 
```



# Opracowanie pomiarów oraz analiza niepewności pomiarów

## Analiza wyników obliczeń na prostopadłościanie

```{r, echo = FALSE}
prost_h_avg <- round(mean(pomiar_prost_h$`Wysokość ($mm$)`), 2)
prost_h_sd <- round(sd(pomiar_prost_h$`Wysokość ($mm$)`), 2)

prost_a_avg <- round(mean(pomiar_ab$a * 10), 2) 
prost_b_avg <- round(mean(pomiar_ab$b * 10), 2) 
prost_V <- round(prost_h_avg * prost_a_avg * prost_b_avg, 2)

prost_A_h <- round(prost_h_sd / sqrt(30), 4)
prost_B_h <- round(sqrt((0.01^2/3) + (0.005^2/3)), 4)
h_cal <- round(sqrt(prost_B_h^2 +  prost_A_h^2), 4)
prost_ab_cal <- round(sqrt((0.02^2/3) + (0.01^2/3)), 4)

prost_cal <- round(sqrt(h_cal^2 + prost_ab_cal^2 + prost_ab_cal^2 ), 2)
```

Średnie długości wysokości, boków a oraz b prostopadłościanu wynoszą odpowiednio `r prost_h_avg`mm, `r prost_a_avg`mm, `r prost_b_avg`mm. Z otrzymanych wyników obliczono objętość prostopadłościanu V = `r prost_V`mm^3^.

Wysokość prostopadłościanu mierzono za pomocą mikrometru, którego niepewność wzorcowania wynosi 0,01mm. Niepewność eksperymentatora przyjęto za 0,005mm. Niepewność typu B dla wysokości wynosi więc $\sqrt{\frac{0,01^2}{3} + \frac{0,005^2}{3}}$mm, czyli `r prost_B_h`mm. Ze wzoru $\sqrt{\frac{\sum_{i=1}^N(x_i-x_s)^2}{N*(N-1)}}$ niepewność typu A wynosi `r prost_A_h`mm, co daje niepewność całkowitą równą `r h_cal`mm.

```{r, results='asis', echo=FALSE}
cat("\\newpage")
```

Dla boków a i b rozpatrujemy tylko niepewności typu B. Niepewność wzorcowania suwmiarki wynosi 0,02mm, niepewność eksperymentatora 0,01mm, więc niepewność typu B dla obu tych boków wynosi: $\sqrt{\frac{0,02^2}{3} + \frac{0,01^2}{3}}$mm, czyli `r prost_ab_cal`cm.

Aby obliczyć niepewność całkowitą skorzystano ze wzoru  $u(V)=\sqrt{(\frac{\partial V}{\partial h})u^2(h) + (\frac{\partial V}{\partial a})u^2(a) + (\frac{\partial V}{\partial b})u^2(b) }$. Niepewność złożona objętości wynosi: `r prost_cal`cm^3^. Ostateczny wynik `r prost_V`(`r prost_cal`)cm^3^.




## Analiza wyników obliczeń objętości walca

Korzystając ze wzoru na objętość walca z wyciętym kawałkiem: $V = \frac{\pi}{4}(D^2H - d^2h)$, obliczono objętość bryły. Następnie wyliczono niepewność pomiarową, korzystając ze wzoru na niepewność złożoną. W pomiarach na D, H i d brano pod uwagę tylko niepewność typu B, natomiast w pomiarze h brano pod uwagę oba typy niepewności

```{r setupWalec, echo=FALSE, message=FALSE}
RHr <- read_excel("data.xlsx", "walec_RHr")
h <- read_excel("data.xlsx", "walec_h")
hmean <- round(mean(unlist(h["h"])))
nieppom <- round(sqrt(0.002^2/3 + 0.001^2/3), digits=4)
aniepval <- round(sqrt(sum((unlist(h["h"])-hmean)^2)/(10*9)), digits = 3)
niepcal <- round(sqrt(aniepval^2 + (0.002/sqrt(3))^2), digits=4)
R <- round(mean(unlist(RHr["R"])), digits=3)
r <- round(mean(unlist(RHr["r"])), digits=3)
H <- round(mean(unlist(RHr["H"])), digits=3)
hh <- round(mean(unlist(h["h"])), digits=3)
V <- round((pi/4)*(R^2*H -r^2*hh), digits=3)
pD <- (pi/2)*R*H*nieppom^2
pd <- (pi/2)*r*hh*nieppom^2
pH <- (pi/4)*R^2*nieppom^2
ph <- (pi/4)*r^2*niepcal^2
sumbled <- pD + pd + pH + ph
sumbledroot <- round(sqrt(sumbled), digit=3)
```

Wartość średnia D wynosi: `r R`cm, d: `r r`cm, H: `r H`cm, h: `r hh`cm. Niepewność wzorcowania suwmiarki wynosi 0,02mm, więc niepewność typu B dla wszystkich tych obliczeń wynosi: $\sqrt{\frac{0,02^2}{3} + \frac{0,01^2}{3}}$mm, czyli `r nieppom`cm.

Niepewność typu A dla wysokości walca wewnętrznego wyraża się ona wzorem: $\sqrt{\frac{\sum_{i=1}^N(x_i-x_s)^2}{N*(N-1)}}$ i wynosi: `r aniepval`cm. Niepewność całkowita dla wysokości walca wewnętrznego wynosi: `r niepcal`cm.

Korzystając ze wcześniej wspomnianego wzoru i odpowiednich wartości wyliczono, że objętość walca wynosi `r V`$cm^3$. Aby wyliczyć niepewność obliczania objętości walca skorzystano z wzoru na niepewność złożoną: $u(V)=\sqrt{(\frac{\partial V}{\partial D})u^2(D) + (\frac{\partial V}{\partial d})u^2(d) + (\frac{\partial V}{\partial H})u^2(H) + (\frac{\partial V}{\partial h})u^2(h)}$. Niepewność złożona wynosi ostatecznie `r sumbledroot`cm^3^. Wyliczona objętość wynosi `r V`(`r sumbledroot`)$cm^3$.

```{r, results='asis', echo=FALSE}
cat("\\newpage")
```

## Analiza oporu na oporniku R4

Na wykresie przedstawiono wyniki pomiarów napięcia i natężenia z różnymi zakresami, które posłużą do wyznaczenia oporu opornika R4. 

```{R wykresR4, echo=FALSE, message=FALSE}
pomiar_R4 <- read_excel("data2.xlsx", "R4")
pomiar_R4 <- pomiar_R4[, c("UU", "II", "dUU", "dII")]
p <- ggplot(pomiar_R4, aes(x=II, y=UU)) + geom_point() + 
   geom_errorbar(aes(ymin=UU-dUU, ymax=UU+dUU, xmin=II-dII, xmax=II+dII), width=0.001) +
   labs(x = "I[A]", y = "U[V]") +
   ggtitle("Obserwacje natężenia i napięcia")
p

```

Jeden z punktów na wykresie znacznie odstaje od innych i zostanie potraktowany jako błąd gruby. 

```{R wynikiR4, echo=FALSE, message=FALSE}
pomiar_R4 <- read_excel("data2.xlsx", "R4")
pomiar_R4 <- pomiar_R4[1:9, c("UU", "II", "dUU", "dII")]
p <- ggplot(pomiar_R4, aes(x=II, y=UU)) + geom_point() + 
   geom_errorbar(aes(ymin=UU-dUU, ymax=UU+dUU, xmin=II-dII, xmax=II+dII), width=0.001) +
   geom_smooth(method='lm') +
   labs(x = "I[A]", y = "U[V]") +
   ggtitle("Prosta dopasowana do obserwacji")
p
a <- ((lm(UU ~ II, data=pomiar_R4))[["coefficients"]])[2]

```

Po dopasowaniu prostej do zestawu danych wyznaczono średni opór równy $383,587 \Omega$. Jest to współczynnik kierunkowy tej prostej. Niepewność obliczeń dopasowania wynosi $2,639 \Omega$. Opór wynosi więc $383,58(2,64)\Omega$

Poniżej przedstawiono wyliczone dla każdej obserwacji wartości oporu, wraz z niepewnością złożoną. Niepewność złożona dla oporu liczona jest ze wzoru: $u_R = \sqrt{(\frac{\partial R}{\partial U})u_U^2 + (\frac{\partial R}{\partial I})u_I^2}$.
Wartość $u_U$ wyliczana jest ze wzoru $u_U = \frac{\Delta U}{\sqrt{3}}$, gdzie $\Delta U=\frac{klasa*zakres}{100}$, natomiast wartość $u_I$ ze wzoru $u_I=\frac{\Delta I}{\sqrt{3}}$, gdzie $\Delta I=0,012 I +0,1$ dla zakresu $200mA$. $\Delta I=0,005 I + 0,01$ dla zakresu $20mA$.

```{R wynikiR4blad, echo=FALSE, message=FALSE}
pomiar_R4 <- read_excel("data2.xlsx", "R4")
pomiar_R4 <- pomiar_R4[1:9, c("UU", "II","R", "niepewnosc")]
colnames(pomiar_R4) <- c("U[V]", "I[A]", "R[Ohm]", "Niepewność złożona")


kable(round(pomiar_R4, 2), format = "latex", escape = FALSE, align = 'c', caption = "Niepewności R4") %>%
   kable_styling(position = "center", latex_options = c("striped", "HOLD_position")) 


```

```{r, results='asis', echo=FALSE}
cat("\\newpage")
```

# Podsumowanie i wnioski

Podczas zajęć wykonano pomiary niezbędne do wyznaczenia objętości metalowego prostopadłościanu, bryły w kształcie walca z wyciętym walcem oraz pomiary napięcia i natężenia czterech oporników. Wyniki tych pomiarów posłuzyły do wyznaczenia oporów wraz z ich błędami pomiarowymi. Na podstawie pomiarów wykonanych dla opornika R4 wyznaczono wykres prądowo-napięciowy, wyraźnie ukazujący liniową zależność napięcia od natężenia, co potwierdza prawo Ohma. 

Błąd gruby przy jednym z pomiarów mógł wynikać z przegrzania opornika lub aparatury, błędnego zmontowania układu, poluzowania się kabli w układzie lub błędu przy odczytaniu wyników z aparatury.

Różne wyniki przy pomiarach prostopadłościanu i drugiej bryły mogły wynikać z błędów przy odczytywaniu wyniku z aparatury, za mocnego dociśnięcia suwmiarki, jak również z uszczerbków i wypukłości na powierzchni brył.

